ACORDAO-COMPLETO-2332054

ACÓRDÃO 3563/2019 ATA 13/2019 - PRIMEIRA CÂMARA

VISTOS, relatados e discutidos estes autos de pedido de reexame interposto por Raimundo de Souza Barra contra o Acórdão 1988/2018-TCU-Primeira Câmara (peça 21) , que considerou ilegal sua aposentadoria, em razão da inclusão de parcelas judiciais relativas a planos econômicos e de vantagem judicial relativa à incorporação de função exercida sob o regime celetista;
ACORDAM os Ministros do Tribunal de Contas da União, reunidos em sessão da Primeira Câmara, diante das razões expostas pelo relator, em:
9.1. conhecer do pedido de reexame para, no mérito, negar-lhe provimento;
9.2. dar ciência deste acórdão ao recorrente e aos demais interessados.

Pedido de Reexame em Aposentadoria.

Primeira Câmara

Universidade Federal Rural do Semiárido.

3. Interessados/Responsáveis/Recorrentes:
3.1. Interessado: Raimundo de Souza Barra (XXX.965.564-XX)
3.2. Recorrente: Raimundo de Sousa Barra (XXX.965.564-XX).

13.1. Ministros presentes: Benjamin Zymler (na Presidência) e Walton Alencar Rodrigues (Relator).
13.2. Ministro-Substituto convocado: Augusto Sherman Cavalcanti.
13.3. Ministro-Substituto presente: Weder de Oliveira.

ACORDAO-COMPLETO-2356574

Acórdão 8408/2019 - Primeira Câmara

WALTON ALENCAR RODRIGUES

Ministro Bruno Dantas.

Adoto, como Relatório, a instrução da Auditora (peça 36) , que contou com a anuência do corpo diretivo da unidade técnica (peças 37 e 38) , bem como do Ministério Público junto ao TCU (peça 39) :
"INTRODUÇÃO
1.	Trata-se de Pedido de Reexame interposto por Raimundo de Souza Barra (R001 - peça 28) , por intermédio do qual se insurge contra o Acórdão 1988/2018-TCU-Primeira Câmara (peça 21) , que considerou ilegal sua aposentadoria. 
1.1.	A deliberação recorrida apresenta o seguinte teor:
9.1. considerar ilegal a aposentadoria de Raimundo de Souza Barra (XXX.965.564-XX) , negando o registro ao ato correspondente, em razão da inclusão, na base de cálculo dos proventos, de parcelas judiciais que já deveriam ter sido excluídas;
9.2. dispensar o ressarcimento das quantias indevidamente recebidas de boa-fé (enunciado 106 da súmula da jurisprudência predominante do TCU) ;
9.3. determinar à Universidade Federal Rural do Semiárido/RN que:
9.3.1. no prazo de 15 (quinze) dias, faça cessar os pagamentos decorrentes do ato ora considerado ilegal, sob pena de responsabilidade solidária da autoridade administrativa omissa;
9.3.2. no prazo de 15 (quinze) dias, dê ciência do inteiro teor desta deliberação ao interessado cujo ato ora é considerado ilegal, esclarecendo-lhe que o efeito suspensivo proveniente da interposição de recurso não o exime da devolução dos valores percebidos indevidamente após a notificação sobre o presente acórdão, em caso de não provimento do recurso porventura impetrado;
9.3.3. no prazo de 30 (trinta) dias, informe ao TCU as medidas adotadas, sem prejuízo de encaminhar comprovante sobre a data em que o interessado tomou conhecimento do contido no subitem 9.3.2 supra;
9.3.4. no prazo de 30 (trinta) dias, encaminhe ao TCU um novo ato de aposentadoria em favor de Raimundo de Souza Barra, livre das impropriedades identificadas;
9.4. determinar à Secretaria de Fiscalização de Pessoal que monitore o cumprimento das diretrizes ora endereçadas à Universidade Federal Rural do Semiárido/RN;
9.5. dar ciência deste acórdão à Universidade Federal Rural do Semiárido/RN e ao interessado, na pessoa de seu representante legal.
HISTÓRICO
2.	Trata-se de processo de aposentadoria que considerou ilegal a aposentadoria do recorrente em razão da inclusão de parcelas judiciais relativas a planos econômicos e de vantagem judicial relativa à incorporação de função exercida sob o regime celetista.
EXAME DE ADMISSIBILIDADE
3.	Reitera-se o exame preliminar de admissibilidade (peça 29) , ratificado à peça 32, pelo Relator, Ministro Walton Alencar Rodrigues, que entendeu pelo conhecimento do recurso, uma vez que preenchidos os requisitos do art. 48 da Lei 8.443/92, c/c os artigos 285 e 286, parágrafo único, do RI/TCU, suspendendo os efeitos dos itens 9.1, 9.3.1 e 9.3.4 do Acórdão 1988/2018-TCU-Primeira Câmara em relação ao recorrente.
EXAME DE MÉRITO
4.	Delimitação
4.1.	Constitui objeto do presente recurso definir se:
	a) o recorrente tem direito ao pagamento das parcelas de URP e Plano Collor;
	b) se aplica aos processos de aposentadoria do TCU a Lei 9.784/1999;
	c) houve ofensa ao contraditório e a ampla defesa.
5.	Das parcelas de URP e Plano Collor.
5.1.	Defende-se no recurso que tem direito ao pagamento das parcelas de URP e Plano Collor, aduzindo os seguintes argumentos:
	a) o direito ao recebimento das parcelas está garantido pelos processos 222700-61.1991.5.21.0011, da Primeira Vara do Trabalho de Mossoró, RN (TRT 21ª Região) e 222800-16.1991.5.21.0011, da Primeira Vara do Trabalho de Mossoró, RN (TRT 21ª Região) , transitados em julgado;
	b) no processo 222800-16.1991.5.21.0011, o Diretor da UFERSA teve contra si expedida uma determinação judicial da lavra do Juízo da Primeira Vara do Trabalho de Mossoró, RN, para que se abstivesse de promover a exclusão e/ou retenção da vantagem referente às diferenças salariais decorrentes do Plano Collor, no quantum de 84,32%, incorporadas à remuneração dos servidores, sob pena de pagar multa;
	c) no processo 22700- 61.1991.5.21.00, o Diretor da UFERSA teve contra si expedida uma determinação judicial da lavra do Juízo da Primeira Vara do Trabalho de Mossoró, RN, para que se abstivesse de "promover a exclusão e/ou retenção das vantagens 26,05% (vinte e seis virgula cinco por cento) e 16,19% (dezesseis virgula dezenove por cento) incorporada à remuneração dos peticionantes, sob pena de pagar multa de R$ 500.000,00 (quinhentos mil reais) ";
	d) a incorporação dos planos econômicos é ato jurídico perfeito e acabado, representado por sentenças judiciais com trânsito em julgado, não tendo o TCU competência para revisar decisões judiciais;
	e) inexiste nos presentes autos qualquer indicação de que a incorporação deferida e realizada há tanto tempo, já foi absorvida, ainda que de forma parcial, pelos reajustes subsequentes do funcionalismo público;
	f) as sentenças não fizeram qualquer limitação temporal;
	g) as legislações que disciplinaram os aumentos para o funcionalismo em momento algum explicita que os expurgos inflacionários seriam absorvidos pelos reajustes;
	h) as incorporações decorrentes de decisão judicial não podem ser suprimidas por lei;
	i) conceber que as incorporações dos percentuais devem ser compensadas com todas as correções subsequentes ao ano de 1992 é fazer com que seja o recorrente privado de qualquer majoração de seus vencimentos por mais de 20 anos;
	j) faz histórico dos processos e cita jurisprudência;
	Análise
5.2.	Importante ressaltar que, há muito, esta Corte de Contas, por suas duas Câmaras e Plenário, vem se posicionando contra a incorporação ad aeternum de valores decorrentes de sentenças judiciais que reconheceram o direito à percepção de determinados percentuais relativos a planos econômicos, sendo farta a jurisprudência no sentido de que tais parcelas não devem perpetuar-se em face de reajustes e reestruturações salariais subsequentes (Decisões 138/2001 - Plenário, 117/2002 - 2ª Câmara, 118/2002 - 2ª Câmara, Acórdão 398/2004-TCU-Plenário, 1910/2003 - 1ª Câmara, 2169/2003 - 1ª Câmara, 4661/2012 - 1ª Câmara, dentre outros) .
5.3.	Convém rememorar que as parcelas judiciais referentes a planos econômicos (IPC de junho/87: Plano Bresser - 26,06%, URP de fevereiro de 89: Plano Verão - 26,05%; IPC de março/90: Plano Collor - 84,32, dentre outros) derivam de diplomas legais que trataram de política salarial dos servidores, estabelecendo a recomposição de perdas inflacionárias. Todavia, referidos reajustes consubstanciavam-se em antecipações salariais que seriam compensadas na data-base seguinte da categoria, v.g. art. 8º do Decreto-lei 2.335/1987. Art. 5º da Lei 7.730/1989, arts. 3º e 5º da Lei 7.788/1989 e arts. 5º e 9º da Lei 8.030/1990.
5.4.	Assim, a razão dos reajustes foi tão-somente garantir a antecipação legítima da data-base, a fim de evitar o aviltamento salarial dos servidores públicos, tendo em vista as altas taxas inflacionárias do período, compensando-se esta antecipação na data-base da categoria.
5.5.	Ocorre, no entanto, que em face da edição de inúmeros planos econômicos, com a consequente alteração de metodologia de revisão geral dos salários, os servidores buscaram o judiciário, o que culminou em decisões que reconheceram o direito à percepção de determinados percentuais.
5.6.	Entretanto, com o fim de dirimir as controvérsias sobre a matéria, o Supremo Tribunal Federal, ao apreciar a Ação Direta de Inconstitucionalidade 694-1, deixou assente que os atos que implicaram reposições salariais mostravam-se inconstitucionais, ante a inexistência de direito adquirido frente a superveniência de planos econômicos.
5.7.	Com base nessa orientação, o Tribunal Superior do Trabalho - TST editou a Súmula 322, afirmando que os pagamentos de direitos reconhecidos em sentença judicial, relativos a gatilhos salariais e URP, deve limitar-se, no tempo, à data-base seguinte à que serviu de referência ao julgado, momento em que as perdas inflacionárias ocorridas no período restariam devidamente equacionadas. 
5.8.	Destaca-se, ainda, o pronunciamento daquela Casa nos autos de Embargos em Recurso de Revista TST-E-RR 88034/93-8:
No silêncio da sentença exeqüenda a propósito do limite temporal do reajuste com base na URP, impõe-se a limitação à data-base seguinte, nos termos do enunciado 322/TST, tendo em vista que o acerto na data-base decorre de disposição de ordem pública inserida na própria lei salarial e calcada no princípio do 'non bis in idem'. Trata-se, assim, de norma imperativa e cogente, de inderrogabilidade absoluta, sob pena de comprometimento da 'política salarial' estabelecida. Recurso de embargos de que não se conhece por ofensa ao art. 5º, inciso XXXVI, da Carta Magna (coisa julgada) .
5.9.	Assim, a menos que a sentença judicial expressamente declare que a incorporação de antecipações salariais resultantes de planos econômicos deva extrapolar a data-base fixada em lei, com a determinação da incorporação ad aeternum do percentual nos vencimentos do servidor, o que não se constatou no presente caso, não apresenta afronta à coisa julgada o zelo deste Tribunal para que se dê às decisões judiciais o cumprimento nos seus estritos termos, afastando os pagamentos indevidos. A incorporação definitiva por ato administrativo desborda os limites objetivos da coisa julgada e acaba por criar vantagens ou gratificações, o que é juridicamente impossível.
5.10.	Portanto, não há que se falar em ofensa à coisa julgada, tendo em vista que as circunstâncias de fato e de direito mudaram após a prolação das decisões judiciais, sendo que as vantagens que estão sendo pagas de forma destacável, já foram, inclusive, absorvidas - na sistemática estabelecida pelo Acórdão 2161/2005-TCU-Plenário, com as observações dispostas no Acórdão 269/2012-TCU-Plenário -, há tempos pelos aumentos reais obtidos pela categoria após a prolação da sentença, v.g. Leis 11.784/2008 e 12.772/2012 que reestruturaram a carreira do recorrente.
5.11.	Transcreve-se, ainda, trecho do Voto do Exmo. Ministro Walton Alencar Rodrigues, condutor do Acórdão 6739/2010-TCU-Primeira Câmara, por meio do qual aborda questões relacionadas a pagamentos feitos a servidores ativos ou inativos com base em sentença judicial já transitada em julgado que perdeu o suporte fático de quando prolatada:
No Acórdão 1873/2010, referente ao TC Processo 008.913/2009-8, a Primeira Câmara já dispôs sobre o tema nos seguintes termos:
'A Constituição Federal não confere à coisa julgada proteção maior do que a que atribui ao direito adquirido. Ambos os institutos estão amparados pelo mesmo regime de proteção que os resguarda dos efeitos da legislação superveniente, mas encontra limites na conhecida fórmula, tantas vezes reiterada pelo STF, no sentido de que não há direito adquirido a regime jurídico. 
Essa orientação aplica-se também em relação à coisa julgada, uma vez que esta nada mais é que uma das causas ou fontes geradoras do direito adquirido. 
A coisa julgada é limitada pela situação jurídica sob cuja órbita se configurou. O STF expressamente reconhece a limitação temporal da eficácia da coisa julgada, em face à alteração do regime jurídico. 
Nesse quadro, não há desrespeito à garantia da irredutibilidade de vencimentos, porque a coisa julgada não constituiu óbice à alteração do regime jurídico, sob pena de configurar direito adquirido a regime jurídico, o que sempre foi repelido, tanto pela doutrina, como pela jurisprudência.
O que há, na verdade, é grande confusão sobre tema que deveria ser simples. A panaceia decorre dos interesses em jogo. Mas seja qual for a forma da aquisição do direito, se decorrente de ato jurídico perfeito, de situação definitivamente constituída ou de coisa julgada, não é ele apto a impedir a pronta incidência do regime jurídico novo e os efeitos decorrentes da sua modificação superveniente.
Em recente decisão, no RE 559.019/SC, o Relator, Min. Cezar Peluso indeferiu o recurso extraordinário, por entender não constituir afronta à coisa julgada a limitação de seus efeitos, ante a posterior reorganização ou reestruturação da carreira. 
Assim, a coisa julgada não é uma conquista do servidor, como pessoa, sobre a qual se montam as conquistas de toda a categoria, em todas as situações.
[...] 
Em ambos os casos, ocorreram modificações do regime jurídico supervenientes à sentença. As alterações normativas tiveram o condão de afastar a eficácia dos respectivos provimentos judiciais em relação aos fatos posteriores às inovações legislativas, com plena preservação da garantia contra a redução nominal dos vencimentos.
5.12.	Não obstante isso, oportuno mencionar acerca do novel entendimento exarado pelo STF, no sentido de que as decisões judiciais sobre incorporações de parcelas econômicas incidem apenas para a situação jurídica dos servidores ativos, não sendo objeto da coisa julgada a situação do servidor que passa para a inatividade, ou seja, a coisa julgada incidente sobre vencimentos, não se estende aos proventos. Veja-se, nesse sentido, o MS 28604/DF, oportunidade em que o relator, Ministro Marco Aurélio, assim se pronunciou:
Inicialmente, consigne-se que o título executivo judicial evocado não dirimiu controvérsia sobre proventos da aposentadoria. Ficou restrito a vencimentos dos impetrantes. (...) Logo, não cabe vislumbrar relevância da causa de pedir, no que direcionada a reconhecer-se a repercussão a ponto de alcançar proventos da aposentadoria cujo exame final, sob o ângulo da legalidade administrativa, incumbe ao Tribunal de Contas. (g.n) .
5.13.	Nesse contexto, não bastasse o entendimento da Corte Constitucional, de que não há que se falar em transposição automática de pretensos direitos adquiridos na atividade para a inatividade, recai ainda em desfavor da tese as constantes reestruturações da carreira a que pertence o recorrente, v. g. Leis 11.784/2008 e 12.772/2012, o que, nos termos do Acórdão 2161/2005-TCU-Plenário, tiveram o condão de absorver por completo a parcela impugnada.
5.14.	Deste modo, não há que se acolher os argumentos em favor do recorrente.
6.	Da Lei 9.784/1999.
6.1.	Defende-se no recurso que a exclusão da vantagem fere a Lei 9.784/1999, aduzindo os seguintes argumentos:
	a) a imposição levada a efeito pela decisão desse Colendo TCU não se coaduna com o espírito da Lei 9.784/1999, posto que neste diploma homenageia-se, logo na sua introdução, o princípio da segurança jurídica e da estabilidade das relações mantidas com o Poder Público;
	b) em atenção ao princípio da segurança jurídica, há de haver um prazo razoável para a anulação pela Administração de atos que interfiram na esfera jurídica de terceiros;
	c) a exclusão das vantagens fere o art. 21, inciso XIII, o art. 53 e o art. 54, da Lei 9.784/1999.
	Análise
6.2.	O entendimento deste Tribunal consolidou-se no sentido de que a Lei 9.784/1999, que regula o processo administrativo no âmbito da Administração Pública Federal, não se aplica, obrigatoriamente, aos processos submetidos a este Tribunal quando no exercício da competência que lhe é atribuída pelo art. 71, da Constituição Federal de 1988, não cabendo, portanto, invocar o referido dispositivo legal quando a questão versar acerca da apreciação de atos sujeitos a registro e regulados, integral ou subsidiariamente, por lei específica, no caso, a Lei 8.443/1992.
6.3.	É oportuno dizer que, em 10/9/2004, o STF, ao decidir sobre o MS 24.859, discutiu, entre outros temas, a aplicação da decadência prevista no art. 54 da Lei 9.784/1999 aos processos do TCU. Pela primeira vez a Suprema Corte fez constar expressamente da ementa do citado julgado o entendimento, que já vinha se consolidando naquele Tribunal, no sentido de que o mencionado dispositivo da lei do processo administrativo não se aplica aos processos de ato de concessão de aposentadoria, reforma e pensão apreciados pelo Tribunal de Contas da União, conforme a ementa do referido julgado:
EMENTA: CONSTITUCIONAL. ADMINISTRATIVO. PENSÃO. T.C.U.: JULGAMENTO DA LEGALIDADE: CONTRADITÓRIO. PENSÃO: DEPENDÊNCIA ECONÔMICA.
I. - O Tribunal de Contas, no julgamento da legalidade de concessão de aposentadoria ou pensão, exercita o controle externo que lhe atribui a Constituição Federal, art. 71, III, no qual não está jungindo a um processo contraditório ou contestatório. Precedentes do STF. 
II. - Inaplicabilidade, no caso, da decadência do art. 54 da Lei 9.784/99. 
III. - Concessão da pensão julgada ilegal pelo TCU, por isso que, à data do óbito do instituidor, a impetrante não era sua dependente econômica. 
IV. - MS indeferido. (destacamos) 
6.4.	Nessa mesma linha, são os seguintes julgados do STF: MS 25.440, MS 25.256, MS 25.192, MS 24.997 e MS 25.090.
6.5.	Deve-se, ainda, atentar para o fato de que os atos sujeitos a registro pelo Tribunal são, por definição, precários, inacabados, haja vista que somente se aperfeiçoam e se completam após a manifestação da Corte de Contas a quem cabe dizer de sua legalidade ou não. Aliás, outro não é o entendimento esposado pela Corte Constitucional ao decidir no âmbito do RE-195.861/ES:
APOSENTADORIA - ATO ADMINISTRATIVO DO CONSELHO DA MAGISTRATURA - NATUREZA - COISA JULGADA ADMINISTRATIVA - INEXISTÊNCIA. O ato de aposentadoria exsurge complexo, somente se aperfeiçoando com o registro perante a Corte de Contas. Insubsistência da decisão judicial na qual assentada, como óbice ao exame da legalidade, a coisa julgada administrativa. (destaque acrescido) 
6.6.	Assim, em razão da competência estabelecida pelo art. 71, inciso III, da Constituição Federal ao Tribunal, os atos de registro de pessoal, conforme decidido pelo STF nos autos do MS 24781, somente passam a estar plenamente formado (perfeito) , válido (aferição da legalidade com reflexo de definitividade perante a Administração, que não mais pode anulá-lo unilateralmente) e eficaz (plenamente oponível a terceiros, deixando de apresentar executoriedade provisória) quando recebe o registro pela Corte de Contas, razão pela qual não procede o argumento do recorrente de que o tempo que está recebendo o benefício convalida a ilegalidade.
6.7.	É nesse sentido a orientação de Súmula-TCU 278:
Os atos de aposentadoria, reforma e pensão têm natureza jurídica de atos complexos, razão pela qual os prazos decadenciais a que se referem o § 2º do art. 260 do Regimento Interno e o art. 54 da Lei nº 9.784/99 começam a fluir a partir do momento em que se aperfeiçoam com a decisão do TCU que os considera legais ou ilegais, respectivamente.
6.8.	Conclui-se, assim, que não há que se falar na aplicação da Lei 9.784/1999 aos processos do TCU, não havendo como acolher os argumentos em favor do recorrente.
6.9.	Quanto ao argumento de ter havido violação ao princípio da segurança jurídica ou da proteção da confiança, cabe o mesmo entendimento quanto ao fato do ato de aposentadoria ser complexo, possuindo natureza precária, razão pela qual, até que haja o efetivo julgamento e o consequente registro pela Corte de Contas, não há que se falar em direito adquirido, ato jurídico perfeito ou em proteção da confiança, tendo em vista a ausência de aperfeiçoamento e definitividade do ato.
6.10.	Nos casos em apreço, não houve o respectivo registro em razão da constatação de ilegalidade no ato, o que afasta, por si só, a presunção de legitimidade dos atos administrativos que lhes concederam os benefícios, não havendo, assim, que se falar em violação da segurança jurídica ou de proteção da confiança.
6.11.	Não se pode perder de vista que este Tribunal, em atenção ao referido princípio, dispensou a devolução dos valores indevidamente recebidos, nos termos consignados no item 9.2 do Acórdão recorrido. 
6.12.	Deste modo, não há que se acolher os argumentos em favor do recorrente.
7.	Do contraditório e da ampla defesa.
7.1.	Defende-se no recurso que a exclusão da vantagem fere os princípios do contraditório e da ampla defesa, aduzindo os seguintes argumentos:
	a) não lhe foi oportunizado se pronunciar sobre as incorporações;
	b) nulo é o reconhecimento das absorções levadas a efeito sem o conhecimento e pronunciamento do recorrente, pelo que deve essa Corte anular o processo facultando-lhe o contraditório, e a ampla defesa, o que desde o momento fica expressamente requerido.
	Análise
7.2.	Conforme entendimento desta Corte de Contas, ratificado pelo e. STF, o longo lapso temporal transcorrido entre a edição do ato de aposentadoria e a consequente apreciação pelo TCU, gera tão-somente a necessidade de instauração do contraditório, consoante Acórdão 5962/2012-TCU-Segunda Câmara, verbis:
4. Nos termos da jurisprudência do STF, o transcurso de longo lapso temporal entre a edição do ato e sua apreciação por parte do TCU não converte a concessão ilegal em legal, gerando apenas a necessidade de instauração do contraditório e da ampla defesa para a validade do processo, na hipótese de o ato haver ingressado no Tribunal há mais de cinco anos (MS-25.116, MS-25.403, MS-25.343, MS-27.296, entre outros) 
7.3.	No caso concreto, a despeito dos argumentos do recorrente, no juízo a quo, foi realizada sua oitiva (peça 7) , da qual tomou ciência (peça 9) , respondeu à peça 12 e teve suas alegações analisadas pela Sefip na instrução à peça 18.
7.4.	Deste modo, não há que se acolher os argumentos em favor do recorrente.
CONCLUSÃO
8.	Da análise anterior, conclui-se que:
	a) o recorrente não tem direito ao pagamento das parcelas de URP e Plano Collor;
	b) não se aplica aos processos de aposentadoria do TCU a Lei 9.784/1999;
	c) não houve ofensa ao contraditório e a ampla defesa.
8.1.	Com base nessas conclusões, propõe-se o não provimento do recurso.
PROPOSTA DE ENCAMINHAMENTO
9.	Ante o exposto, submetem-se os autos à consideração superior, propondo-se, com fundamento no art. 48 da Lei 8.443/1992:
a)	conhecer do recurso interposto para, no mérito, negar-lhe provimento; e
b)	dar ciência do acórdão que for prolatado ao recorrente e aos demais interessados, ressaltando-se que o relatório e o voto que o acompanharem podem ser consultados no endereço www.tcu.gov.br/acordaos, no dia seguinte ao de sua oficialização."

Procurador Sergio Ricardo Costa Caribé.

APOSENTADORIA. PAGAMENTO DE VANTAGEM ORIUNDA DO REGIME CELETISTA POR DECISÃO JUDICIAL. IRREGULARIDADE DA RUBRICA DESTACADA. INCLUSÃO DE PARCELAS JUDICIAIS RELATIVAS A PLANOS ECONÔMICOS, QUE JÁ DEVERIAM TER SIDO ABSORVIDAS. ILEGALIDADE. PEDIDOS DE REEXAME. ELEMENTOS APRESENTADOS INCAPAZES DE MODIFICAR O JUÍZO. NÃO PROVIMENTO.

APOSENTADORIA (APOS)

Secretaria de Recursos (SERUR); Secretaria de Fiscalização de Pessoal (SEFIP).

Trata-se de Pedido de Reexame interposto por Raimundo de Souza Barra contra o Acórdão 1988/2018-TCU-Primeira Câmara (peça 21) , que considerou ilegal sua aposentadoria, em razão da inclusão de parcelas judiciais relativas a planos econômicos e de vantagem judicial relativa à incorporação de função exercida sob o regime celetista.
Em síntese, o recorrente argumenta que:
tem direito ao pagamento das parcelas de URP e Plano Collor, garantido por duas decisões do TRT da 21° Região, ambas transitadas em julgado, pois:
a) a incorporação dos planos econômicos é ato jurídico perfeito e acabado, representado por sentenças judiciais com trânsito em julgado, e o TCU não tem competência para revisar decisões judiciais;
b) inexiste nos presentes autos qualquer indicação de que a incorporação deferida e realizada há tanto tempo, já foi absorvida, ainda que de forma parcial, pelos reajustes subsequentes do funcionalismo público;
c) as sentenças não apresentaram limitação temporal;
d) as legislações que disciplinaram os aumentos para o funcionalismo em momento algum explicitam que os expurgos inflacionários seriam absorvidos;
e) as incorporações decorrentes de decisão judicial não podem ser suprimidas por lei;
f) conceber que as incorporações dos percentuais devem ser compensadas com todas as correções subsequentes ao ano de 1992 é fazer com que seja o recorrente privado de qualquer majoração de seus vencimentos por mais de 20 anos;
a Lei 9.784/1999 se aplica aos processos de aposentadoria analisados pelo TCU;
houve violação ao princípio da segurança jurídica ou da proteção da confiança, ofensa ao contraditório e a ampla defesa.
Ratifico o exame preliminar de admissibilidade, em que conheci do presente recurso por atender aos requisitos atinentes à espécie.
Passo a analisar os argumentos apresentados. Antes de mais nada, deve-se verificar que é absolutamente pacífico o posicionamento do TCU, por suas duas Câmaras e Plenário, contra a incorporação definitiva de valores decorrentes de sentenças judiciais que reconheceram o direito à percepção de percentuais relativos a planos econômicos. É farta a jurisprudência no sentido de que tais parcelas não devem perpetuar-se em face de reajustes e reestruturações salariais subsequentes (Decisões 138/2001 - Plenário, 117/2002 - 2ª Câmara, 118/2002 - 2ª Câmara, Acórdão 398/2004-TCU-Plenário, 1910/2003 - 1ª Câmara, 2169/2003 - 1ª Câmara, 4661/2012 - 1ª Câmara, entre outros) .
As parcelas judiciais referentes a planos econômicos derivam de diplomas legais que trataram de política salarial dos servidores, estabelecendo a recomposição de perdas inflacionárias a fim de evitar o aviltamento salarial dos servidores públicos, compensando-se esta antecipação na data-base da categoria.
Para dirimir as controvérsias sobre o tema, o Supremo Tribunal Federal, ao apreciar a Ação Direta de Inconstitucionalidade 694-1, deixou assente que os atos que implicaram reposições salariais mostravam-se inconstitucionais, ante a inexistência de direito adquirido frente a superveniência de planos econômicos.
Com base nisso, o Tribunal Superior do Trabalho editou o enunciado 322, afirmando que os pagamentos de direitos reconhecidos em sentença judicial, relativos a gatilhos salariais e URP, devem limitar-se, no tempo, à data-base seguinte à que serviu de referência ao julgado.
Assim, a menos que a sentença judicial expressamente declare que a incorporação de antecipações salariais resultantes de planos econômicos deva extrapolar a data-base fixada em lei, o posicionamento do TCU para que se dê às decisões judiciais o cumprimento nos seus estritos termos, afastando os pagamentos indevidos, não apresenta afronta à coisa julgada. 
É o que ocorre no presente caso, em que as decisões judiciais não declaram extrapolações das datas-base. A incorporação definitiva por ato administrativo ultrapassa os limites objetivos da coisa julgada e acaba por criar vantagens ou gratificações, o que é juridicamente impossível.
Não bastasse o entendimento do e. STF, de que não há que se falar em transposição automática de pretensos direitos adquiridos na atividade para a inatividade, recaem ainda em desfavor da tese do recorrente as reestruturações da carreira a que pertence, realizadas por meio das Leis 11.784/2008 e 12.772/2012. Tais reestruturações, nos termos do Acórdão 2161/2005-TCU-Plenário, têm o condão de absorver por completo a parcela impugnada.
Assim, não há como acolher o primeiro conjunto de argumentos apresentados no recurso de Raimundo de Souza Barra.
Diversamente do que alega o recorrente, o entendimento deste Tribunal é no sentido de que a Lei 9.784/1999, que regula o processo administrativo no âmbito da Administração Pública Federal, não se aplica, obrigatoriamente, aos processos submetidos ao TCU quando no exercício da competência que lhe é atribuída pelo art. 71, da Constituição Federal de 1988.
Tal entendimento foi validado pelo e. STF por ocasião do julgamento do MS 24.859, em que analisou, entre outros temas, a aplicação da decadência prevista no art. 54 da Lei 9.784/1999 aos processos do TCU (na mesma linha os seguintes julgados do STF: MS 25.440, MS 25.256, MS 25.192, MS 24.997 e MS 25.090) :
"EMENTA: CONSTITUCIONAL. ADMINISTRATIVO. PENSÃO. T.C.U.: JULGAMENTO DA LEGALIDADE: CONTRADITÓRIO. PENSÃO: DEPENDÊNCIA ECONÔMICA.
I. - O Tribunal de Contas, no julgamento da legalidade de concessão de aposentadoria ou pensão, exercita o controle externo que lhe atribui a Constituição Federal, art. 71, III, no qual não está jungindo a um processo contraditório ou contestatório. Precedentes do STF. 
II. - Inaplicabilidade, no caso, da decadência do art. 54 da Lei 9.784/99. 
III. - Concessão da pensão julgada ilegal pelo TCU, por isso que, à data do óbito do instituidor, a impetrante não era sua dependente econômica. 
IV. - MS indeferido."
Os atos sujeitos a registro pelo Tribunal são, por definição, precários, inacabados, somente se aperfeiçoam e se completam após a manifestação do TCU, a quem cabe concluir por sua legalidade ou não. Este é o entendimento do STF ao decidir no âmbito do RE-195.861/ES:
"APOSENTADORIA - ATO ADMINISTRATIVO DO CONSELHO DA MAGISTRATURA - NATUREZA - COISA JULGADA ADMINISTRATIVA - INEXISTÊNCIA. O ato de aposentadoria exsurge complexo, somente se aperfeiçoando com o registro perante a Corte de Contas. Insubsistência da decisão judicial na qual assentada, como óbice ao exame da legalidade, a coisa julgada administrativa."
Assim, não procede o argumento do recorrente de que o tempo que está recebendo o benefício convalida a ilegalidade dos atos. Não há que se falar em princípio da segurança jurídica ou da proteção da confiança, diante do pacífico entendimento de que o ato de aposentadoria é complexo e possui natureza precária, razão pela qual, até que haja o efetivo julgamento e o consequente registro pelo TCU. Até que isso ocorra não há direito adquirido nem ato jurídico perfeito, tendo em vista a ausência de aperfeiçoamento e definitividade do ato. 
Na situação em análise, não houve o respectivo registro em razão da verificação de ilegalidade no ato, o que afasta, por si só, a presunção de legitimidade dos atos administrativos que concederam os benefícios ao recorrente.
Quanto ao argumento de violação da ampla defesa, deve-se observar que o entendimento do TCU, ratificado pelo STF, é no sentido de que o longo lapso temporal transcorrido entre a edição do ato de aposentadoria e a sua apreciação pelo TCU, gera tão-somente a necessidade de instauração do contraditório.
No presente caso concreto, no juízo a quo, foi realizada a oitiva do recorrente (peça 7) , da qual tomou ciência (peça 9) , respondeu à peça 12 e teve suas alegações analisadas pela Sefip na instrução à peça 18. Sendo assim, seus argumentos não merecem acolhida. 
Diante desses elementos, anuindo aos pareceres anteriores, nego provimento ao recurso apresentado. 
Feitas essas considerações, voto por que o Tribunal acolha a minuta de acórdão que ora submeto à deliberação do colegiado.
TCU, Sala das Sessões Ministro Luciano Brandão Alves de Souza, em 30 de abril de 2019.
WALTON ALENCAR RODRIGUES 
Relator